【裁判字號】    89,訴,1143
【裁判日期】    900531
【裁判案由】    分割共有物
【裁判全文】
臺灣高雄地方法院民事判決  八十九年度訴字第一一四三號
    原      告  子○○○
    原      告  戊○○
    被      告  辛○○
    被      告  乙○○
    被      告  丁○○
    被      告  丙○○
    被      告  庚○○○
    被      告  甲○○
    被      告  己○○
    訴訟代理人  壬○○
    被      告  癸○○
右當事人間分割共有物事件，本院判決如左：
    主      文
兩造共有坐落高雄縣路竹鄉○○段第三○八之八地號，建，面積零點壹貳伍貳公頃土
地，分割為如附圖二所示乙案，即Ａ部分面積零點零參壹參公頃歸原告子○○○、戊○○各按應有部分二分之一、二分之一之比例保持共有；Ｂ部分面積零點零玖參捌公
頃歸被告辛○○、乙○○、丁○○、丙○○、庚○○○、甲○○、己○○、癸○○各
按應有部分十二分之二、十二分之一、十二分之一、十二分之一、十二分之一、十二
分之二、十二分之二、十二分之二、十二分之二之之比例保持共有。
訴訟費用由被告辛○○負擔十六分之二、被告乙○○負擔十六分之一、被告丁○○負
擔十六分之一、被告丙○○負擔十六分之一、被告庚○○○負擔十六分之一、被告甲○○負擔八分之一、被告己○○負擔八分之一、被告癸○○負擔八分之一、原告子○○○負擔八分之一、原告戊○○負擔八分之一。
    事      實
甲、原告方面：
  一、聲明：兩造共有之高雄縣路竹鄉○○段第三○八之八地號建地面積○．一二五
      二公頃應予分割，分割方法為如附圖二甲方案Ａ部分面積○．○三一三公頃由
      原告共有，其餘由被告共有；訴訟費用由被告負擔。
  二、陳述：
    (一)緣坐落高雄縣路竹鄉○○段第三○八之八地號，建，面積○．一二五二公頃（
      下稱系爭土地）為原告子○○○、戊○○與被告辛○○、乙○○、丁○○、丙○○、庚○○○、甲○○、己○○、癸○○所共有，原告子○○○、戊○○應
      有部分均為十六分之二，被告辛○○、乙○○、丁○○、丙○○、庚○○○、
      甲○○、己○○、癸○○各為十六分之二、十六分之一、十六分之一、十六分
      之一、十六分之一、十六分之二、八分之一、八分之一。系爭土地並無不能分
      割之約定，亦無不能分割之情事，惟部分共有人占用系爭土地堆置廢土或興建
      鐵皮屋，原告迭經請求被告分割，均置之不理，爰依法訴請裁判分割。
    (二)又系爭土地東方緊臨同段三○八之十七地號土地為原告之子林永明與訴外人壬○○所有，而訴外人壬○○之被繼承人林文化已將其所有之持分十六分之十二
      出售予原告戊○○，原告已在其上興建三合院祖厝；又系爭土地南方毗鄰原告
      所有之房屋（即路竹鄉○○村○○路二巷二號），且原告子○○○、戊○○為
      夫妻，願分割後維持共有，為符合土地使用現況，便利完整規劃，請求自西側
      面寬之一半處按原告子○○○、戊○○共有部分合計之面積○．○三一三公頃
      分割予原告共有，即附圖二甲案Ａ部分由原告繼續維持共有。
  三、證據：提出土地登記謄本二件、地籍圖一件、照片五張、公證書一件、出賣不
      動產杜絕契一件。
乙、被告方面：
  一、聲明：原告之訴駁回；訴訟費用由原告負擔。
  二、陳述：
    (一)被告等係不同意原告之分割方法，並非不同意原告分割之請求，先與聲明。
    (二)兩造均同意「分割後各自維持共有關係」、「不留道路」、「附圖ＧＦ部分如
      有占用兩造同意拆除」等語，而兩造爭執者為附圖二之甲案或乙案之分割方法
      ，經查：系爭土地西側面寬約十九米半，而系爭土地亦僅西側面臨十二米寬之
      新生路，其餘三面均無對外通路，如依原告請求之附圖二甲方案，則原告分配
      之Ａ部分，則面臨新生路二分之一之寬度，而其深度及比例適當之四方形土地
      ，而被告等分配Ｂ部分以合計應有部分達四分之三，亦僅面臨新生路二分之一
      寬度，縱深及比例過長，且土地成Ｌ形，顯非公平。附圖二乙案，原告分得之
      Ａ部分面臨新生路寬度四．八七五公尺，可供面臨新生路建築一間房屋使用；
      而被告分配之Ｂ部分，面臨新生路十四．六二五公尺，可供面臨新生路建築三
      間房屋使用，且兩造均呈長方形，應較公平。
丙、本院依職權命高雄縣路竹地政事務所測量系爭土地使用現況，並就兩造提出之分
    割方法，繪製成果圖二份附卷。
    理      由
一、原告主張系爭土地為原告子○○○、戊○○與被告辛○○、乙○○、丁○○、丙○○、庚○○○、甲○○、己○○、癸○○所共有，原告子○○○、戊○○應有
    部分均為十六分之二，被告辛○○、乙○○、丁○○、丙○○、庚○○○、甲○○、己○○、癸○○各為十六分之二、十六分之一、十六分之一、十六分之一、
    十六分之一、十六分之二、八分之一、八分之一之事實，業據其提出土地登記謄
    本、地籍圖為證，復為被告所不爭執，自堪信為真實。
二、按共有人，得隨時請求分割共有物，但因物之使用目的不能分割或契約訂有不分
    割之期限者，不在此限；又共有物之分割，依共有人協議之方法行之，分割之方
    法，不能協議決定者，法院得因任何共有人之聲請，命為以原物分配於各共有人
    ，民法第八百二十三條第一項、第八百二十四條第一項第一款分別定有明文。查
    系爭土地地目為建，有土地登記謄本在卷可稽，依其使用目的並非不能分割，而
    兩造間亦無不為分割之約定，且兩造因分割方法不同而不能達成分割之協議等情
    ，復為兩造所不爭執，是依上開規定，原告自得請求分割系爭土地，即有理由，
    應予准許。
三、次按請求共有物之分割，應由法院依民法第八百二十四條命為適當之分配，不受
    當事人主張之拘束；又分割共有物時，法院應參酌當事人之聲明、共有物之性質
    、經濟效用及全體共有人之利益等公平決之。經查：系爭土西側面臨十二公尺寬
    之新生路，其餘三面均未臨馬路；而系爭土地面臨新生路之面寬約為十九米半等
    情，業經業經本院會同高雄縣路竹地政事務所地政人員勘驗現場屬實，有本院九
    十年四月十日勘驗筆錄在卷可稽。而系爭土地使用現狀如附圖一所示Ａ部分之三
    樓磚造建物、Ｂ部分之鐵皮屋、Ｃ部分之菜圃均為被告己○○、癸○○占有使用
    ；Ｅ部分之菜圃、Ｆ部分之一樓建物、Ｈ部分之豬舍均為原告戊○○占有使用；
    Ｇ部分之一樓建物、Ｉ部分之豬舍均為被告己○○占有使用等情，業經本院會同
    高雄縣路竹地政事務所地政人員勘驗現場屬實，有勘驗筆錄、現場相片八幀及複
    丈成果圖即附圖一在卷可稽。至分割方法，原告主張依附圖二之甲案，即以系爭
    土地西側面臨新生路部分之面寬二分之一按原告應有部分所占系爭土地合計之面
    積予以分割二部分，Ａ部分分割予原告按應有部分繼續維持共有，Ｂ部分分割予
    被告按應有部分繼續維持共有；被告主張依附圖二之乙案，即以系爭土地西側面
    臨新生路部分之面寬四分之一按原告應有部分所占系爭土地合計之面積予以分割
    二部分，Ａ部分分割予原告按應有部分繼續維持共有，Ｂ部分分割予被告按應有
    部分繼續維持共有。茲分述本院分割竟見如下：
    (一)按「分割共有物，以消滅共有關係為目的。法院裁判分割共有土地時，除因該
      土地內部分土地之使用目的不能分割（如為道路）或部分共有人仍願維持其共
      有關係，應就該部分土地不予分割或准該部分共有人成立新共有關係外，應將
      土地分配於各共有人單獨所有。」，最高法院六十九年度台上字第一八三一號
      判例可資參照。經查，兩造均同意分割後各自維持共有關係等語（見本院九十
      年四月十日勘驗筆錄），依上開判例意旨，原告子○○○、戊○○應於分割後
      維持共有關係，餘則由被告辛○○、乙○○、丁○○、丙○○、庚○○○、甲○○、己○○、癸○○維持共有關係。
    (二)系爭土地東北方（即上開附圖一Ａ、Ｂ、Ｃ、Ｇ、Ｉ部分）分別為被告己○○
      、癸○○占有使用，東南方（即附圖一Ｅ、Ｆ、Ｇ、Ｈ部分）則為原告戊○○
      占有使用，業如上開所述，且兩造均同意系爭土地「不留道路」、「附圖（按
      ：即附圖一）Ｇ、Ｆ部分如有占用兩造同意拆除」等語（見本院九十年四月十
      日勘驗筆錄）。又原告就系爭土地之應有部分合計僅四分之一，如採原告主張
      附圖二甲案之分割方法，將西側唯一面臨新生路部分之二分之一分割予原告，
      則應有部分合計占系爭土地四分之三之被告亦僅與原告相同面臨新生路部分之
      二分之一，則顯非公平，且亦造成其餘被告分得部分呈Ｌ形，而不利將來被告
      建築房屋使用，故原告主張之分割方法，尚無足採。而被告所提附圖二之乙案
      ，兩造依各自就系爭土地應有部分合計之比例，分配系爭土地唯一面臨之新生
      路，而分割後兩造之分得部分均呈長方形，且亦可供面臨新生路建築房屋使用
      ，較能兼顧多數共有人之利益及公平性，是本院認以附圖二之乙案分割方式為
      最適當、公允之方法，亦即附圖二乙案Ａ部分面積○．○三一三公頃歸原告子
      ○○○、戊○○各按應有部分二分之一、二分之一之比例保持共有；Ｂ部分面
      積○．○九三八公頃歸被告辛○○、乙○○、丁○○、丙○○、庚○○○、甲○○、己○○、癸○○各按應有部分十二分之二、十二分之一、十二分之一、
      十二分之一、十二分之一、十二分之二、十二分之二、十二分之二、十二分之
      二之之比例保持共有。
四、結論：原告之訴為有理由，依民事訴訟法第七十八條、第八十一條第二款、第八
    十五條第一項但書，判決如主文。
中      華      民      國    九十      年      五      月    三十一    日
                              臺灣高雄地方法院民事第二庭
~B法      官  曾吉雄
右為正本係照原本作成。
如不服本判決，應於送達後廿日內，向本院提出上訴狀並表明上訴理由，如於本
判決宣示後送達前提起上訴者，應於判決送達後十日內補提上訴理由書（須附繕本）。
中      華      民      國    九十      年      五      月    三十一    日
~B法院書記官  林國龍


司法院資訊處製作；財團法人民間司法改革基金會備份。
